ACORDAO-COMPLETO-2400777

ACÓRDÃO 2408/2020 ATA 34/2020 - PLENÁRIO

VISTOS, relatados e discutidos estes autos de recurso de reconsideração interposto por Marcel Nunes de Farias, em face do Acórdão 776/2017-TCU-Plenário.
ACORDAM os Ministros do Tribunal de Contas da União, reunidos em sessão do Plenário, ante as razões expostas pelo relator e com fundamento nos artigos 32, inciso I, e 33 da Lei 8.443/1992, em: 
9.1. conhecer do recurso de reconsideração para, no mérito, negar-lhe provimento;
9.2. dar ciência dessa deliberação ao recorrente, à Funasa e aos responsáveis.

Recurso de reconsideração interposto em face de decisão que julgou irregulares as contas dos responsáveis, condenando-os ao pagamento de débito e multa e inabilitando-os para o exercício de cargo ou função comissionada, em razão da impugnação total das despesas de convênio destinado à execução de Melhoria Habitacional para o Controle da Doença de Chagas.

Município de Prata - PB.

3. Interessados/Responsáveis/Recorrentes:
3.1. Interessado: Fundação Nacional de Saúde (26.989.350/0001-16)
3.2. Responsáveis: Adriano Ferreira de Melo (XXX.255.014-XX); Audy Lopes Fernandes (XXX.698.904-XX); Fabiana dos Santos Ferreira (XXX.880.154-XX); Marcel Nunes de Farias (XXX.876.564-XX); Raniere Pereira Dantas (XXX.786.124-XX)
3.3. Recorrente: Marcel Nunes de Farias (XXX.876.564-XX).

13.1. Ministros presentes: José Mucio Monteiro (Presidente), Walton Alencar Rodrigues (Relator), Benjamin Zymler, Aroldo Cedraz, Raimundo Carreiro, Ana Arraes, Bruno Dantas e Vital do Rêgo.
13.2. Ministros-Substitutos presentes: Augusto Sherman Cavalcanti, Marcos Bemquerer Costa, André Luís de Carvalho e Weder de Oliveira.

ACORDAO-COMPLETO-2436413

Acórdão 3072/2020 - Plenário

MARCEL NUNES DE FARIAS

RANIERE PEREIRA DANTAS

WALTON ALENCAR RODRIGUES

Ministro José Mucio Monteiro.

Adoto, como relatório, instrução elaborada no âmbito da Secretaria de Recursos, que contou com anuência do MPTCU (peças 143-145) :
INTRODUÇÃO
Examina-se, nesta fase processual, recurso de reconsideração interposto pelo ex-prefeito Marcel Nunes de Farias (peças 83-87) em face do Acórdão 776/2017-TCU-Plenário (peça 58) , relator José Múcio Monteiro, retificado, por erro material, pelo Acórdão 349/2018-TCU-Plenário (peça 75) , que teve o seguinte teor:
9. Acórdão:
VISTOS, relatados e discutidos estes autos de tomada de contas especial em desfavor do Sr. Marcel Nunes de Farias, ex-prefeito do Município de Prata/PB, em razão da impugnação total das despesas do Convênio 2209/2006, tendo por objeto a execução de Melhoria Habitacional para o Controle da Doença de Chagas.
ACORDAM os Ministros do Tribunal de Contas da União, reunidos em Sessão do Plenário, com fundamento nos arts. 1º, inciso I, 12, § 3º, 16, inciso III, alínea "d", 19, 23, inciso III, 28, inciso II, 57 e 60 da Lei 8.443/92, c/c os arts. 209, 210 e 214, inciso III, alínea "a", 267, 270 e 271 do Regimento Interno, em:
9.1 julgar irregulares as contas de Adriano Ferreira de Melo, Audy Lopes Fernandes, Fabiana dos Santos Ferreira, Marcel Nunes de Farias e Raniere Pereira Dantas, condenando-os, solidariamente, a pagar as quantias a seguir discriminadas, atualizadas monetariamente e acrescidas dos juros de mora, calculados a partir das datas indicadas até a data do recolhimento, com a fixação do prazo de 15 (quinze) dias, a contar da notificação, para comprovarem, perante o Tribunal, o recolhimento da dívida aos cofres da Fundação Nacional de Saúde, na forma prevista na legislação em vigor, abatendo-se, na oportunidade, os valores porventura ressarcidos;
	Valor R$
	Data

	56.000,00
	27/03/2007

	56.000,00
	08/05/2007

	28.000,00
	30/01/2009

9.2.aplicar a Adriano Ferreira de Melo, Audy Lopes Fernandes, Fabiana dos Santos Ferreira, Marcel Nunes de Farias e Raniere Pereira Dantas multas individuais de R$ 50.000,00 (cinquenta mil reais) , fixando-lhes o prazo de 15 (quinze) dias a contar da notificação para que comprovem perante o TCU o recolhimento do respectivo valor aos cofres do Tesouro Nacional, o qual deverá ser atualizado monetariamente a partir da data deste acórdão, se pago após o vencimento;
9.3.autorizar, desde logo, a cobrança judicial das dívidas, caso não atendidas as notificações;
9.4 considerar graves as infrações cometidas;
9.5 inabilitar, pelo período de 5 (cinco) anos, Adriano Ferreira de Melo, Audy Lopes Fernandes, Fabiana dos Santos Ferreira, Marcel Nunes de Farias e Raniere Pereira Dantas para o exercício de cargo em comissão ou função de confiança no âmbito da Administração Pública Federal;
9.6.remeter cópia deste acórdão, acompanhado do relatório e voto que o fundamentam:
9.6.1 à Procuradoria da República no Estado da Paraíba, para as medidas que entender cabíveis;
9.6.2 ao Ministério do Planejamento, Desenvolvimento e Gestão e ao Ministério da Transparência, Fiscalização e Controladoria-Geral da União para a adoção das medidas necessárias à inabilitação prevista no item 9.5 deste acórdão.
	HISTÓRICO
Cuidam os autos de Tomada de Contas Especial (TCE) instaurada pela Coordenação Regional da Fundação Nacional de Saúde-Funasa em desfavor do Sr. Marcel Nunes de Farias, ex-prefeito do Município de Prata-PB, em razão da impugnação total das despesas do Convênio 2209/2006 (Siafi 573797) , celebrado com a Prefeitura Municipal de Prata-PB, tendo por objeto a execução de Melhoria Habitacional para o Controle da Doença de Chagas, nos termos do Plano de Trabalho, com vigência estipulada para o período de 30/6/2006 a 2/5/2009 (peça 2, p. 7-13, 21, 45, 67-71, 77-81, 105-107, 115-117) .
O ex-prefeito Marcel Nunes de Farias foi citado, por meio do Ofício 1697/2015 (peças 19 e 28) , para apresentar alegações de defesa em face da:
não comprovação da boa e regular aplicação dos recursos federais transferidos pelo Convênio 2209/2006 (Siafi 573797) , celebrado entre a Fundação Nacional de Saúde-Funasa e a Prefeitura Municipal de Prata-PB, tendo por objeto a execução de Melhoria Habitacional para o Controle da Doença de Chagas, uma vez que não restou comprovado o nexo causal entre a execução financeira da despesa e a execução da obra, em razão de a obra não ter sido executada pela beneficiária dos pagamentos, empresa de fachada (Biana Construções e Serviços Ltda.) , tendo esse ex-gestor contratado e autorizado os pagamentos à empresa de fachada, e ainda usado a documentação dessa empresa de fachada (licitação, notas fiscais, recibos, etc.) para dar aspecto de legalidade à aplicação dos recursos conveniados. 
autorização de pagamentos, com recursos federais do referido convênio, por serviços não executados ou executados em desacordo com o Plano de Trabalho aprovado, sendo que a obra restou inacabada, conforme vistorias realizadas pelo concedente. 
Por meio do Acórdão 776/2017-TCU-Plenário deste Tribunal de Contas da União (TCU) julgou irregulares as contas de Marcel Nunes de Farias e o condenou, solidariamente, pelo débito de R$ 140.000,00 (valor histórico) , em face da fraude à licitação e da ausência de nexo causal entre a execução financeira da despesa e a execução da obra, bem como o inabilitou pelo prazo de 5 (cinco) anos para exercer o cargo em comissão ou função de confiança no âmbito da Administração Pública Federal.
	MÉRITO                                                                                                                                                                                                                                                                                                                                                                                                                                                                                                                                                                                                                                                                                                                                                                                                                                                                                                                                                                                                                                                                                                                                                                                                                                                                                                                                                                                                                                                                                                                                                                                                                                                                                                                                                                                                                                                                                                                                                                                                                                                                                                                                                                                                                                                                                                                                                                                                                                                                                                                                                                                                                                                                                                                                                                                                                                                                                                                                                                                                                                                                                                                                                                                                                                                                                                                                                                                                                                                                                                                                                                                                                                                                                                                                                                                                                                                                                                                                                                                                                                                                                                                                                                                                                                                                                                                                                                                                                                                                                                                                
	Delimitação 
Constitui objeto do recurso definir se:
o Relatório de Visita Técnico, o Despacho DIESP/SUEST/PB/Nº 117/2016 e o Parecer Financeiro nº 1/2017 são bastantes para comprovar a boa e regular aplicação dos recursos; 
o ex-prefeito contribuiu, de alguma forma, para o dano ao erário em face da ausência do nexo causal nos pagamentos realizados para com a empresa de fachada Biana Construções e Serviços Ltda. 
Da análise da execução física e financeira
O ex-prefeito Marcel Nunes de Farias alega que a Funasa, por meio do Relatório de Visita Técnico e o Despacho DIESP/SUEST/PB/Nº 117/2016 (peça 87) , aprovou a execução física do ajuste em 100% (cem por cento) .
Assevera que a Funasa, por meio do Parecer Financeiro nº 1/2017 (peça 86) , aprovou as contas com ressalvas, ratificando o Parecer Financeiro nº 001/2017 do Setor de Prestação de Contas/Suest/PB. Ademais, sustenta que "A aprovação com Ressalva diz respeito a alínea "a" e "b" do item 5", a qual "pode ser passível de avaliação posterior, pelos demais órgãos de controle" (peça 83, p. 3) .
Aduz que Biana Construções e Serviços Ltda., empresa responsável pela execução da obra, possui perante o Tribunal de Contas da União certidão negativa de licitantes inidôneos, podendo participar das licitações públicas (peça 84) , e que tal empresa não possui qualquer registro de sanções ou restrições do direito de participar de licitações ou de celebrar contratos com a Administração Pública no Portal da Transparência do Governo Federal (peça 85) .
 Por fim, assere que a obra fora devidamente concluída e aprovada, razão pela qual a decisão merece ser reformada. 
	Análise
A fim de subsidiar a análise, transcreve-se excerto do relatório (peça 60) e do voto (peça 59) condutor do Acórdão 776/2017-TCU-Plenário, verbis:
RELATÓRIO
12.É forçoso reconhecer que a atuação do gestor foi preponderante para a consecução das irregularidades, já que homologou a licitação e contratou o objeto pactuado, sendo, portanto, responsável pelos seus efeitos. Ademais, o dano ao erário não decorreu apenas da contratação desta empresa de fachada em processo licitatório fraudulento, mas também em razão do pagamento à mesma, com recursos federais, sem efetivamente ter executado a obra, configurando ausência de nexo causal entre os recursos repassados pela União e a execução da obra.
 (...) 
3.	A representante do Ministério Público junto ao TCU concorda, na essência, com o encaminhamento sugerido pela Secex/PB, nos termos expostos no seguinte trecho do parecer de peça 57:
"8.	Para a situação concreta destes autos, uma vez que se afigura grave a conduta dos agentes envolvidos em fraude à licitação e à execução física e financeira do objeto do convênio, cabe aplicar a penalidade de inabilitação prevista no art. 60 da Lei n.º 8.443/92 ao Senhor Marcel Nunes de Farias e, a despeito de nossa ressalva em processos precedentes acerca do prejuízo à extensão da medida a terceiros que não sejam responsáveis pela gestão de recursos públicos, aos sócios da empresa Bianca, Senhores Audy Lopes Fernandes, Adriano Ferreira de Melo, Fabiana dos Santos Ferreira e Raniere Pereira Dantas.
 (...) 
VOTO
 (...) 
9. Com efeito, ficou caracterizada a ausência da adequada comprovação da regular aplicação dos recursos públicos transferidos ao município de Prata/PB. A utilização de empresa de fachada para a realização do objeto do convênio não permite o estabelecimento do necessário liame entre os recursos repassados e o objeto avençado, mesmo na hipótese de que este tenha sido, comprovadamente, executado. No voto condutor do Acórdão 2226/2012-TCU-Plenário, o Relator, Ministro Walton Alencar Rodrigues, fez pertinentes observações sobre o assunto:
 (...) 
10.	Cumpre registrar que no TC-Processo 001.118/2015-3, referente a TCE destinada a apurar irregularidades em convênio celebrado entre o município de Salgado de São Félix/PB e o Ministério do Esporte para a construção de ginásio poliesportivo, o TCU, acompanhando voto do relator, Ministro Bruno Dantas, concluiu que a empresa Biana Construções e Serviços Ltda. é de fachada, impossibilitando o estabelecimento do nexo de causalidade entre os recursos repassados e o objeto pactuado (Acórdão 374/2017-TCU-Plenário) .
Como se vê, este Tribunal concluiu que o procedimento licitatório foi montado a fim de demonstrar que os módulos sanitários foram construídos por Biana Construções e Serviços Ltda., que não tinha capacidade técnica para executá-los e não os executou.
Esclarece-se que, desde já, este TCU, em nenhum momento, questionou o entendimento da Fundação Nacional de Saúde (Funasa) consubstanciado no Parecer Técnico Final Conclusivo 13/2013, o qual, naquele tempo, concluiu pela execução física de 79,31% do ajuste. 
Nesta oportunidade, o responsável carreia aos autos o Despacho DIESP/SUEST/PB/Nº 117/2016 e o relatório de visita técnica realizada em 10/6/2016 que concluíram que 100% dos módulos sanitários foram executados, bem como o Parecer Financeiro nº 1/2007 do Setor de Prestação de Contas da Funasa, que aprovou com ressalvas as contas, a fim de demonstrar a boa e regular aplicação dos recursos repassados mediante o Convênio 2209/2006. Esses novéis documentos não são bastantes para demonstrar a boa e regular aplicação dos recursos. Explica-se.
Primeiramente, é importante ressaltar que a mera execução física do objeto, por si só, não comprova que os recursos foram aplicados corretamente, cabendo ao responsável demonstrar o nexo causal entre os recursos que lhe foram repassados e a consecução do objeto. É que a utilização de empresa de fachada para a realização do objeto do convênio não permite o estabelecimento do necessário nexo entre os recursos repassados e o objeto avençado, ainda que este esteja, comprovadamente, executado, conforme excerto do voto condutor do Acórdão 2800/2019-TCU-Plenário, relator Ministro Marcos Bemquerer, que bem sintetiza a pacífica jurisprudência desta Corte de Contas sobre o assunto:
A jurisprudência deste Tribunal é farta no sentido de que a contratação de sociedade empresarial fictícia impede a comprovação da regular utilização dos recursos públicos canalizados para a consecução do objeto do mesmo contrato (Acórdãos 4703/2014 e 6986/2014, ambos da 1ª Câmara e de relatoria do E. Ministro Bruno Dantas, Acórdão 2246/2015-TCU-Primeira Câmara, de Relatoria do E. Ministro José Mucio Monteiro, Acórdão 758/2015-TCU-Plenário, de relatoria do E. Ministro Bruno Dantas e Acórdão 802/2014-TCU-Plenário, de minha relatoria) .
Sendo assim, não podem ser aceitos os argumentos de que a obra foi realizada, de que não houve débito nem atuação culposa dos recorrentes. Também não podem prosperar os argumentos do ex-prefeito, de que não há mácula no suposto alinhamento de preços praticado pela empresa contratada e que não houve prejuízo ao Erário.
Faz-se mister destacar que, em nenhum momento, tampouco nessa fase processual, o ex-prefeito carreou aos autos quaisquer elementos de prova de que Biana Construções e Serviços Ltda. estivesse em regular operação durante o período de execução do convênio. 
Cabe, ainda, trazer à baila excerto do parecer da então Subprocuradora-Geral (peça 57) , que bem ressaltou, quando do julgamento da TCE, os elementos de provas de que houve fraude à licitação, verbis:
6.De fato, no caso concreto do Convite n.º 6/2007, realizado pelo Município de Prata/PB para a execução do objeto do Convênio n.º 2209/2006, os documentos da licitação e da fase executiva dos serviços - a exemplo da divulgação do certame, apresentação das propostas, homologação do resultado, adjudicação do objeto, celebração do contrato, medições dos serviços e emissão de empenhos, notas fiscais, pagamentos e recibos - foram formalmente apresentados na prestação de contas, mas as investigações das instâncias públicas indicam que a empresa executora, no caso a Biana Construções e Serviços Ltda., agia frequentemente como empresa de fachada em procedimentos licitatórios. Além disso, verifica-se agora que também as duas outras licitantes do referido convite - DR Projetos e Construções Ltda. e Arco-Íris Construtora Ltda. - estão arroladas no conjunto de empresas de fachada identificado pelas investigações do Ministério Público Federal e da Polícia Federal (peças 1, p. 297; 5, p. 37; 6, p. 7; e 7, p. 18) , circunstância que reforça a admissão das provas indiciárias nos autos.
7. A propósito, em julgados precedentes do Tribunal acerca da atuação fraudulenta em certames licitatórios, as empresas DR Projetos e Construções Ltda. e Biana Construções e Serviços Ltda. foram declaradas inidôneas para participar de licitação na administração pública federal, nos termos dos Acórdão 2959/2015-TCU-Plenário (Município de Duas Estradas/PB) e 374/2017-TCU- (Município de Salgado de São Félix/PB) . Na mesma linha de sanções, os agentes envolvidos nas irregularidades foram inabilitados para o exercício de cargo em comissão ou função de confiança no âmbito da administração pública, entre os quais, na condição de terceiros (sócios da empresa Biana) , os Senhores Audy Lopes Fernandes, Adriano Ferreira de Melo, Fabiana dos Santos Ferreira e Raniere Pereira Dantas (subitens 9.7 e 9.8 do Acórdão 374/2017-TCU-Plenário) .
Assim, os diversos elementos nos autos levam-nos a convicção de que houve fraude à licitação por meio de contratação de Biana Construções e Serviços Ltda., empresa de fachada que não tinha capacidade operacional para executar o objeto do ajuste. 
Acerca do exame de culpabilidade do ex-prefeito, não se pode olvidar que Marcel Nunes de Farias homologou e adjudicou o certame à Biana Construções e Serviços Ltda. (peça 2, p. 217 e 299) ; celebrou o Contrato 6/2007-CPL (peça 2, p. 219-223) , autorizou o início dos serviços (peça 2, p. 227) por uma empresa que não tinha capacidade operacional para executar os módulos sanitários domiciliares e, finalmente, deu ordens ao gerente da CEF para que fosse efetuada a transferência de recursos da conta específica do ajuste para a conta da referida empresa (peça 49, p. 31) . Assim, cabe analisar a responsabilidade do ex-prefeito por tais condutas.
	Segundo Celso Antônio Bandeira de Mello, "homologação é o ato pelo qual a autoridade competente, estranha à comissão, após examinar todos os atos pertinentes ao desenvolvimento do certame licitatório, proclama-lhe a correção jurídica, se esteve conforme às exigências normativas" (in Curso de Direito Administrativo, 20ª ed., pg. 569) . 
	Maria Sylvia Zanella di Pietro ensina que a homologação, no processo licitatório, "é precedida do exame dos atos que o integraram pela autoridade competente, a qual, se verificar algum vício de ilegalidade, anulará o procedimento ou determinará seu saneamento, se cabível" (in Direito Administrativo, 23ª, pg. 291) .
	Também a respeito, leciona Marçal Justen Filho que "a homologação possui eficácia declaratória enquanto confirma a validade de todos os atos praticados no curso da licitação" (in Comentários à Lei de Licitações e Contratos Administrativos, 11ª ed., pg. 426) .
	Vê-se, então, que a homologação se caracteriza como um ato de controle praticado pela autoridade competente sobre tudo o quanto foi realizado pela Comissão Permanente de Licitação. Homologar equivale a aprovar os procedimentos até então adotados. 
	Esse ato de controle não pode ser tido como meramente formal ou chancelatório, mas antes como um ato de fiscalização.
	Ao discutir a tese de responsabilização da autoridade competente pela homologação em processo licitatório, o então Ministro José Jorge, relator do Acórdão 1457/2010-TCU-Plenário, assinalou: 
6. (...) . Dessa forma cabia ao requerente, como autoridade competente para a homologação do certame, examinar se os atos praticados no âmbito do processo licitatório o foram em conformidade com a lei e as regras estabelecidas no edital. Em se verificando a ocorrência de irregularidades, deveria ter adotado as medidas cabíveis para o seu saneamento.
	A mesma tese foi consagrada pelo Plenário deste Tribunal nos Acórdãos 3389/2010, relator Ministro João Augusto Ribeiro Nardes; 1049/2014, relator Ministro Raimundo Carreiro, 3294/2014, relator Ministro Benjamin Zymler, e no Acórdão 2133/2016, relator Ministro Benjamin Zymler, cujo voto condutor destacou que:
15. Além disso, diferentemente do alegado pelo recorrente, de que não participou do certame, cumpre registrar que foi ele o responsável pela homologação da licitação. E, consoante entendimento pacificado nesta Corte de Contas, a homologação de procedimento licitatório é ato administrativo que conserva o condão de ratificar todos os atos pretéritos praticados, assumindo a responsabilidade integral a autoridade signatária. Isso porque, ao homologar o resultado de um certame, a autoridade exara a conclusão de um juízo de revisão dos atos administrativos por meio do qual verifica a legalidade e a conveniência do procedimento licitatório. Por conseguinte, homologado o certame, a autoridade competente passa a responder por seu ato (ex vi dos Acórdão 249/2015-TCU-Plenário, 2.659/2014-Plenário e 3.785/2013-2ª Câmara, dentre outros) .
	Vê-se, portanto, que no âmbito desta Corte a regra geral é a responsabilização solidária da autoridade competente pelos vícios ocorridos em procedimentos licitatórios. Tal responsabilidade somente poderia ser afastada caso as irregularidades decorressem de vícios ocultos, dificilmente perceptíveis no âmbito da análise procedida pela autoridade encarregada da homologação do certame.
	No caso concreto, entretanto, os vícios não podem ser considerados como "ocultos". Utilizando-se o conceito do homem médio (administrador médio) , não parece razoável admitir como imperceptível o fato de que a empresa Biana Construções e Serviços Ltda. não possuía capacidade operacional, sendo, portanto de fachada, sem existência material.
CONCLUSÃO
Existem indícios bastantes nos autos de que o procedimento licitatório (Convite 6/2007) foi montado a fim de demonstrar que os módulos sanitários foram construídos por Biana Construções e Serviços Ltda., que não tinha capacidade técnica para executá-los e não os executou. 
A mera execução física do objeto, por si só, não comprova que os recursos foram aplicados corretamente, cabendo ao responsável demonstrar o nexo causal entre os recursos que lhe foram repassados e a consecução do objeto. É que a utilização de empresa de fachada para a realização do objeto do convênio não permite o estabelecimento do necessário nexo entre os recursos repassados e o objeto avençado, ainda que este esteja, comprovadamente, executado, conforme excerto do voto condutor do Acórdão 2800/2019-TCU-Plenário, relator Ministro Marcos Bemquerer.
Marcel Nunes de Farias homologou, adjudicou, celebrou o Contrato 6/2007-CPL, autorizou o início dos serviços pela Biana Construções e Serviços Ltda., empresa que não tinha capacidade operacional para executar os módulos sanitários domiciliares, e, finalmente, deu ordens ao gerente da CEF para que fosse efetuada a transferência de recursos da conta específica do ajuste para a conta da referida empresa. Por essas razões, é responsável pelo débito em decorrência da ausência de nexo de causalidade. 
	PROPOSTA DE ENCAMINHAMENTO
	Diante do exposto, submetem-se os autos à consideração superior, com posterior encaminhamento ao Ministério Público junto ao Tribunal de Contas da União e ao Gabinete do Relator, propondo:
a - conhecer do recurso de reconsideração interposto por Marcel Nunes de Farias, com fundamento nos artigos 32 e 33 da Lei 8.443, de 1992, e, no mérito, negar-lhe provimento; e
b - dar ciência da deliberação ao recorrente, ao Procurador-Chefe da Procuradoria da República no Estado da Paraíba, ao Ministério do Planejamento, Desenvolvimento e Gestão e ao Ministério da Transparência, Fiscalização e Controladoria-Geral da União.

8.1. Alessandra Ramalho Rocha (19638/OAB-PB) e outros.

Procuradora-Geral Cristina Machado da Costa e Silva.

Tomada de Contas Especial. funasa. Melhorias domiciliares para controle da doença de chagas. Empresa de fachada. ausência de nexo de causalidade. Desconsideração da personalidade jurídica da empresa contratada. Contas irregulares. Débito. Multa. Inabilitação para o exercício de cargo em comissão ou função de confiança. Recurso de Reconsideração. Conhecimento. não provimento.

TOMADA DE CONTAS ESPECIAL (TCE)

Secretaria de Recursos (SERUR); Secretaria de Controle Externo de Tomada de Contas Especial (SecexTCE).

Trata-se de recurso de reconsideração interposto por Marcel Nunes de Farias contra o Acórdão 776/2017-TCU-Plenário, que julgou irregulares suas contas, o condenou, em solidariedade com outros responsáveis, a ressarcir o débito apurado, imputou-lhe multa e o inabilitou para o exercício de cargo em comissão ou função de confiança.
	A tomada de contas especial que resultou no acórdão recorrido impugnou o total das despesas do Convênio 2209/2006, celebrado com o Município de Prata/PB e que tinha por objeto a execução de melhoria habitacional para o controle da doença de Chagas. Foi verificada fraude à licitação, contratação de empresa de fachada, ausência de nexo de causalidade e pagamentos por serviços não executados.
	Em síntese, o recorrente alega que a Funasa aprovou a execução física e financeira do convênio e que a empresa contratada era idônea.
	A unidade técnica e o MPTCU concluíram pelo conhecimento e não provimento do recurso. 
	Conheço do pedido por preencher os requisitos de admissibilidade e, quanto ao mérito, acolho os pareceres constantes dos autos como razões de decidir.
	A jurisprudência do Tribunal é firme no sentido de que a mera execução física do objeto, por si só, não comprova que os recursos foram aplicados corretamente, cabendo ao responsável demonstrar o nexo causal entre os recursos que lhe foram repassados e a consecução do objeto.
	No caso concreto, não foram carreados aos autos elementos de prova de que Biana Construções e Serviços Ltda. estivesse em regular operação durante o período de execução do convênio. 
	Ao contrário, a empresa era objeto de investigações do Ministério Público e da Polícia Federal referentes a fraudes sistemáticas em processos licitatórios do Estado. No TCU, foi considerada inidônea em duas decisões anteriores ao acórdão atacado.
	Diversos elementos nos autos levaram a concluir por fraude à licitação mediante contratação de empresa de fachada que não tinha capacidade operacional para executar o objeto do ajuste. O recorrente homologou e adjudicou o certame, autorizou o início dos serviços e ordenou pagamentos. 
	Dessa forma, não foram apresentados argumentos capazes de alterar a decisão recorrida e deve ser negado provimento ao recurso de reconsideração
	Feitas essas considerações, voto para que o Tribunal adote a minuta de acórdão que submeto à apreciação do Colegiado.
TCU, Sala das Sessões Ministro Luciano Brandão Alves de Souza, em 9 de setembro de 2020.
WALTON ALENCAR RODRIGUES 
Relator